最高法院刑事判決　　　　　　九十六年度台上字第四０六０號
上　訴　人　甲○○（原名紀仙玉）
選任辯護人　王東山律師
上列上訴人因違反商業會計法案件，不服台灣高等法院中華民國
九十六年一月十一日第二審更審判決（九十五年度上更(一)字第三
八號，起訴案號：台灣台北地方法院檢察署八十六年度偵字第一
一七八三、二六０九二號），提起上訴，本院判決如下：
    主  文
原判決撤銷，發回台灣高等法院。
    理  由
本件原判決撤銷第一審科刑之判決，改判依牽連犯之例論處上訴
人共同連續商業負責人，以明知為不實之事項，而填製會計憑證
罪刑，固非無見。
惟查：一、原判決論述刑法於民國九十四年二月二日修正公布，
九十五年七月一日施行，本件原審於九十六年一月十一日判決時
，新法已施行，原判決理由欄雖論述比較新舊法有關連續犯、牽
連犯及刑法第三百四十五條、商業會計法第七十一條第一款罰金
刑度新舊法之比較（見原判決第十七頁），但該次修法有關原判
決所適用之共同正犯之規定業經修正，另刑法第三百四十五條之
常業重利罪亦經刪除，原判決未就共同正犯、常業重利部分為新
舊法之比較說明，即有判決不備理由之違誤。二、有罪判決所載
之事實及理由，暨判決理由間之說明，前後均須互相一致，復須
與卷內之證據資料相適合，否則即屬判決理由矛盾之違法；查：
(1)、本件原判決認定上訴人自八十四年九月間起至八十六年間某
日止，夥同謝文仁、陳秀玉、黃淑華、林旺錢從事刊登廣告，俟
如原判決附表（下稱附表）一所示之信用卡持卡人李皇坤、葉連
松、蘇文華、蔣正元、許薛秀珠、周碧峰、廖慧娟、湯文政等人
急需款項而打電話聯絡之際，上訴人即指示借款人至約定地點，
以無實際消費行為之「假消費、真借款」方式，由上訴人備以不
實之消費簽帳單，交由借款人簽名後，上訴人即預扣刷卡金額百
分之十五之金額作為利息，僅交付百分之八十五之金錢，上訴人
再於十至二十天內向發卡銀行請款，而取得與原本顯不相當之重
利等情。惟原判決認定上訴人與謝文仁、陳秀玉、黃淑華、林旺
錢等人之合作方式時，卻於事實欄二、(一)、(四)將上訴人與鄭文郎
、黃美玲共犯部分亦列在內，復認上訴人於八十二年、八十三年
間起，即分別與鄭文郎、黃淑華有從事重利、及填製不實會計憑
證罪刑，事實認定，前後即屬矛盾。(2)、原判決認定上訴人夥同
謝文仁等人對附表一所示之信用卡持卡人李皇坤、葉連松、蘇文
華、蔣正元、許薛秀珠、周碧峰、廖慧娟、湯文政等人急需款項
之際而貸予上揭李皇坤等人，然附表一所示並無列載李皇坤、葉
連松、蘇文華、蔣正元、許薛秀珠等人之借款刷卡金額；又原判
決認定上訴人與鄭文郎、謝文仁、黃美玲、林旺錢合作方式係以
形式上銷售，實質放款之方式，並將應給個人交易紀錄改為開立
買受人寶鈺都企業有限公司等公司之內容不實之統一發票，就渠
等簽發不實之發票金額分別為新台幣（下同）二百四十四萬六千
零七十元、六十萬元、一百十二萬一千三百元、六百五十萬元三
千六百四十四元等情，惟附表一所列周碧峰等十四人刷卡金額總
計僅三十八萬零三百五十元，原判決之事實認定與附表記載亦有
矛盾。(3)、原判決理由欄援引證人謝財益證述：「我有用刷卡借
過錢，刷一萬元給我現金八千或八千五百元，我是看報紙廣告的
，地點在德惠街的車子，是流動性的，時間太久了，我已忘了與
我接觸的是哪個人，我記得是大三元文具的。」，證人蔡佩樺證
述：「……後來就向他借錢，我借款是看報上廣告，借了十萬元
，扣了二萬元利息，只有十天期限，我是用開票的，當場就先把
利息扣下來。」等語（見原判決第八、十六頁），資為論處上訴
人從事信用卡刷卡放款業務、從事票貼借款之證據，惟原判決事
實欄卻未認定上訴人有貸款予謝財益、蔡佩樺之犯行，附表一亦
未列載渠二人借款之金額，原判決亦有事實與理由矛盾之違誤。
(4)、原判決論述：「此外，另有……聯合信用卡特約商店約定書
一冊……土地建物所有權狀及登記謄本一冊……印章十七顆、信
用卡簽帳單及請款單一冊、ＶＩＳＡ卡簽帳單存根一冊、……餐
券銷售帳冊一冊、刷卡機一台……郵政國內匯款執據一冊、銀行
匯款傳票一冊、德義法企業有限公司（下稱德義法公司）八十四
年一至十二月會計憑證一冊、特約商店基本資料查詢表、信用卡
個人刷卡明細表影本扣案可稽……本案事證已臻明確，上訴人犯
行足堪認定」，似認上揭聯合信用卡特約商店約定書等證物，亦
為認定上訴人罪刑之證據，但理由欄卻又論述「聯合信用卡特約
商店約定書一冊、土地建物所有權狀及登記謄本一冊、印章十七
顆、信用卡簽帳單及請款單一冊、ＶＩＳＡ卡簽帳單存根一冊、
餐券銷售帳冊一冊、刷卡機一台、郵政國內匯款執據一冊、銀行
匯款傳票一冊、德義法公司八十四年一至十二月會計憑證一冊、
特約商店基本資料查詢表、信用卡個人刷卡明細表影本，查與上
訴人前開犯罪難謂有直接之關聯」，原判決理由與理由論述亦顯
矛盾。三、原判決復認上訴人於八十五年間，以每刷卡一萬元，
取得一千五百元之顯不相當之利息，及自八十四年十一月底起至
八十五年十二月間止，貸款予黃耀賢，並以經營地下錢莊為常業
等情（見原判決第六頁），惟以刷卡、貸款方式，究竟貸予黃耀
賢多少金額，原判決並未認定，亦有未當。以上或為上訴意旨所
指摘，或為本院得依職權調查之事項，應認原判決仍有撤銷發回
更審之原因。另原判決不另為免訴及無罪部分，基於審判不可分
之原則，一併發回，併此敘明。
據上論結，應依刑事訴訟法第三百九十七條、第四百零一條，判
決如主文。
中    華    民    國  九十六  年    七    月  二十六  日
                      最高法院刑事第六庭
                          審判長法官  呂　潮　澤
                                法官  吳　昆　仁
                                法官  孫　增　同
                                法官  趙　文　淵
                                法官  吳　　　燦
      本件正本證明與原本無異
                                      書  記  官
中　　華　　民　　國　九十六　年　　七　　月　 三十 　日
                                                Ａ
